【裁判字號】    89,再易,33
【裁判日期】    890914
【裁判案由】    拆屋還地
【裁判全文】
臺灣高等法院臺中分院民事判決      八十九年度再易字第三三號
      再 審原 告  甲○○○
      再 審被 告  乙○○
右當事人間請求拆屋還地事件，再審原告對於中華民國八十九年五月三十日本院八十
八年度再易字第二二號確定判決，提起再審之訴，本院判決如左：
      主      文
再審之訴駁回。
再審訴訟費用由再審原告負擔。
      事      實
甲、再審原告方面：
  一、聲明：求為判決：
    (一)原再審及再審前確定判決均廢棄。
    (二)右廢棄部分，駁回再審被告在第一審之訴暨假執行之聲請。
    (三)再審之訴及原一、二審訴訟費用由再審被告負擔。
  二、陳述：
      按確定判決駁回再審原告再審之訴，無非以前確定判決（即鈞院八十八年度上
      易字第一○號民事案件）中之宣判期日之有關規定既為訓示規定，則前確定判
      決於指定宣判期日之翌日始為宣判，並無適用法規錯誤之違法。再依再審原告
      所提出之照片，系爭建物係有獨立之門戶與外界相通，應非附著於三合院正廳
      ，為有獨立經濟價值之不動產云云。惟查該確定判決有民事訴訟法所指之再審
      理由：
    (一)適用法規顯有錯誤：
      1.按原確定判決引用之最高法院三十年度上字第四一號判例，係指「民事訴訟
        法第二百二十三條第三項，不過為訓示之規定，縱令原審未遵照辦理，亦於
        判決之效力無影響，不得據為上訴之理由」，觀此判例意旨，僅指上開法條
        第三項關於判決之指定宣示期日，縱逾法定之期間，亦對判決不生影響而已
        ，但對於判決之宣示，並無稱同條第二項之規定，亦屬訓示規定，而本件爭
        點之一，即在「宣示判決於未經指定之期日者，是否適法」，此點尚與上開
        判例所指，兩不相同，豈可援引。
      2.至於最高法院三十六年度決議，亦僅就判決之成立要件乙點加以闡明，但並
        非稱宣示之期日，得於同法第二百二十三條第二項所指之「辯論終結之期日
        或辯論終結時指定之期日」以外，另覓期日為之，否則，豈非有失『期日』
        為集合法院、當事人及關係人於法院指定場所行訴訟行為之意義乎﹖故果要
        宣示判決，非依民事訴訟法第二百二十三條第二項之規定，否則即屬違法。
      3.乃原確定判決不察，率爾援引不相干之見解為其裁判之基礎，顯違民事訴訟
        法第二百二十三條第二項之規定，故為有同法第四百九十六條第一項第一款
        所指之再審理由。
    (二)就足以影響判決之重要證據漏未斟酌：
      1.按原審漏未斟酌前確定判決事件中函查稅捐機關之函文內容，蓋上開函文內
        ，係將系爭建物與三合院之正廳視為同一建物，則此一證據為有利於再審原
        告之證據，但其漏未審酌，至為不當。
      2.再其次，再審原告於原審亦曾聲請至現場履勘，查究系爭建物是否為獨立於
        正廳以外之不動產，蓋系爭建物與正廳部分，分別為廚衛與臥室之用，俱有
        不同作用，倘強以外觀上有獨立出入口即充作認定為「獨立」或「不獨立」
        經濟價值之標準，且未踐履現場，以明再審原告所陳述是否屬實，係置內在
        經濟作用於不顧，則其採認證據，自屬疏漏，從而，自亦該當於民事訴訟法
        第四百九十七條所指「漏未斟酌」之情形，故再審原告自得據以提起本件再
        審之訴。
乙、再審被告方面：本件未經言詞辯論，再審被告亦未提出書狀作任何聲明及陳述。
      理      由
一、按判決之宣示，係就已成立之判決向外發表，並非判決之成立要件，經言詞辯論
    之判決，未依民事訴訟法第二百二十三條第一項宣示，而以送達向外發表者，不
    得謂判決尚未成立，雖其發表之方式違背訴訟程序之規定，判決亦不因而無效，
    最高法院三十三年上字第二九二號判例著有明文。判決之宣示既僅係就已成立之
    判決向外發表，不影響判決之成立或效力，則宣示判決，縱未依民事訴訟法第二
    百二十三條第二項之規定，於辯論終結之期日或辯論終結時指定之期日為之，該
    判決仍無適用法規錯誤之違法可言。本院八十八年度上易字第十號判決未於指定
    之八十八年九月二十一日宣示而以次日代之，即非該判決適用法規顯有錯誤。況
    該判決指定之宣判期日，適逢九二一地震，經主管機關台中市政府公告，是日不
    上班，自無法於是日宣示該判決，而依民法第一百二十二條「於一定期日應為意
    思表示，其期日為休息日時，以其休息日之次日代之」之規定，本院逕以次日（
    即二十二日）宣示八十八年度上易字第十號判決，自無違反民事訴訟法第二百二
    十三條第二項之規定，因此本院八十八年度再易字第二二號判決，認前揭判決於
    指定宣判期日之翌日始為宣判，並無適用法規錯誤之違法，即無不合，再審原告
    認其適用法規顯有錯誤，要無可採。
二、房屋之拆除，為一種事實上之處分行為，則祗要對房屋有事實上之處分權，即有
    拆屋之權能，不以對房屋有所有權為必要。本院八十八年度上易字第十號判決認
    為占用再審被告共有之台中縣外埔鄉○○○段第一○九號土地上之系爭建物，係
    再審原告拆除舊建物而改建，就此新建之系爭建物有處分權，因此須拆除系爭建
    物返還土地予再審被告及其他共有人，並無不當。因再審原告對系爭建物不必有
    所有權，即有拆除之權能，則系爭建物是否有獨立於三合院正廳外，再審原告對
    系爭建物有無所有權存在，均不影響本院八十八年度上易字第十號判決之基礎，
    是再審原告主張系爭建物係連接於三合院正廳，無獨立所有權之存在，縱然屬實
    ，再審原告仍須對再審被告負拆屋還地之義務，系爭建物是否為獨立之建物，自
    非影響本院八十八年度上易字第十號判決之重要証據，該判決未斟酌系爭建物是
    否為獨立之建物，即無漏未斟酌足以影響判決之重要証據可言。本院八十八年度
    再易字第二二號判決認定前揭判決並無漏未斟酌重要証據之違法，尚無不合。再
    審原告主張本院八十八年度再易字第二二號判決漏未斟酌稅捐機關將系爭建物與
    三合院正廳視為同一建物之函文內容，及未履勘現場調查系爭建物是否為獨立之
    不動產，即均非影響本院八十八年度上易字第一○號判決之重要証據，本院八十
    八年度再易字第二二號判決未予斟酌，應無漏未斟酌重要証物之再審理由。
三、綜上所述，再審原告提起本件再審之訴，顯無再審理由，爰不經言詞辯論，以判
    決駁回之。
四、據上論結，本件再審之訴無理由，依民事訴訟法第五百零二條第二項、第七十八
    條，判決駁回之。
中      華      民      國    八十九    年      九      月     十四     日
~B1民事第四庭審判長法  官  黃斐君
~B2                法  官  張鑫城
~B3                法  官  陳蘇宗
右為正本係照原本作成。
不得上訴。
~B                書記官  廖次芬
中      華      民      國    八十九    年      九      月     十六     日
                                                                        Ｙ


司法院資訊處製作；財團法人民間司法改革基金會備份。
